臺灣臺南地方法院民事判決
110年度家繼訴字第58號
原      告  周效萱  

訴訟代理人  林麗芬律師
被      告  周效蘭  

            周鍾靈  
上  一  人
訴訟代理人  蘇文斌律師
            許婉慧律師
            郭子誠律師
被      告  周效娘  
代  理  人  顏宏哲  
上列當事人間請求分割遺產事件，本院於民國110年10月5日言詞
辯論終結，判決如下：
    主    文
兩造就被繼承人周陳融雲所遺留如附表二所示遺產，應依如附表
二分割方法欄所示方式予以分割。
訴訟費用由兩造各依附表三所示應繼分比例負擔。
    事實及理由
一、原告起訴主張略以：
（一）兩造均為被繼承人周陳融雲第一順位繼承人，被繼承人於
      民國109年3月6日死亡，遺有如附表一及附表二所示之共3
      筆不動產及4筆動產。原告曾多次與被告等人協商分割遺
      產事宜，惟原告多次與被告3人協議分割遺產事宜，被告3
      人均不願與原告協議遺產分割事宜，嗣原告已辧竣被繼承
      人周陳融雲所遺不動產公同共有登記，不得不依法提起分
      割遺產之訴。
（二）本件被繼承人周陳融雲所遺坐落臺南市○○區○○段000地號
      及坐落其上門牌號碼為臺南市○○區○○○街0號4樓之11，以
      及被繼承人周陳融雲所有坐落臺南市○○區○○段0000地號土
      地，因其地上建物登記為被告周鍾靈所有，為使系爭房地
      減少持分共有人並達到房地利用最高經濟效用，原告願僅
      以系爭房地及系爭土地低於市價之房屋評定現值及土地公
      告現值，即新臺幣（下同）5,411,025元主張應繼分之4分
      之1，由被告周鍾靈應繼承之動產取償，即原告願僅分得1
      ,352,756元現金，不足金額由被告周鍾靈以現金補償。至
      於被繼承人周陳融雲之存款部分，計有5,088,357元，原
      告應繼分1,272,089元，為使系爭房地及系爭土地利用達
      最大經濟效用，原告得繼承之系爭房地及系爭土地，願低
      價以現金取得，採原告所提分割方案，由被告周鍾靈取得
      原告系爭房地4分之1應繼分，就原告應繼分1,352,756元
      ，由被告周鍾靈得繼承被繼承人周陳融雲之存款1,272，0
      89元補償原告，不足部分再由被告周鍾靈以現金80,667元
      補足。
（三）對被告周鍾靈答辯所為之陳述：
　　⒈由本件所有繼承人於102年7月22日所書立之協議書之第7點
      ：若違反上述協議，依法律等相關條文論處，違反者同意
      放棄先訴抗辯權，不得繼承財產。而原告與被告周效娘及
      周效蘭原係以被告周鍾靈能善待母親至終老，願讓被告周
      鍾靈單獨繼承系爭土地，然被告周鍾靈並未善待母親周陳
      融雲，未依協議約定，違反兩造協議第4點之約定，被告
      周鍾靈於105年9月未經子女3人以上同意，即擅將母親周
      陳融雲送往臺南市樂活屋安養院入住，被告周鍾靈已違反
      系爭協議，若依協議内容，則被告周鍾靈對被繼承人周陳
      融雲之財產，莫說系爭土地，被繼承人陳融雲所有遺產其
      均無繼承權。另依該協議除該經協議之4萬元外，被告周
      鍾靈不得擅取周陳融雲錢財，然被告周鍾靈卻違反該協議
      ，除了協議之4萬元外，於106年間意圖偷賣被繼承人周陳
      融雲所有系爭土地，損害被繼承人周陳融雲之利益，違反
      系爭協議，此事亦經法院調查在案，被告周鍾靈再次違反
      系爭協議，若嚴格執行該協議，被告周鍾靈即對被繼承人
      周陳融雲所有遺產均無繼承權。
　　⒉另若已有被告周鍾靈主張被繼承人周陳融雲意識清醒時所
      為之死因贈與行為，被告周鍾靈又何須大費周張與其他繼
      承人書立系爭協議書呢？顯見其主張無足採信，且被告周
      鍾靈自應就其與被繼承人間確有死因贈與之合意負舉證之
      責，而非空口白話。且如若被告周鍾靈所言被繼承人生前
      意思清楚時即欲將系爭土地贈與被告周鍾靈，被繼承人周
      陳融雲係小學老師高級知識份子，又豈會無留下死因贈與
      之隻字片語，甚或於遺囑中為之呢？至於被告周鍾靈以持
      有被繼承人周陳融雲印鑑而聲稱有生前贈與乙節，實則係
      被告周鍾靈自承其於法院原於另案一審裁定選定被告周效
      蘭為周陳融雲的監護人後，仍逕自將被繼承人周陳融雲帶
      往戶政事務所重新辦身分證，並前往臺灣銀行及郵局申請
      更換印章、補發存摺，其既非監護人，何需其費神？顯係
      想掌控被繼承人周陳融雲的財務，實有不當。今竟執此違
      法取得之被繼承人周陳融雲印鑑做為有生前贈與契約之證
      據。再者，被告周鍾靈既主張有死因贈與，惟因避免多繳
      贈與稅而為死因贈因，然其卻於106年6月間擅自欲將被繼
      承人周陳融雲所有系爭土地出售，殊不知土地繼承免繳土
      地增值稅，若係出售系爭土地將繳納鉅額土地增值稅，豈
      不與被告周鍾靈於監護宣告事件抗告時所陳「…當時考量
      到土地增值稅之問題，所以僅先辦理房屋過戶…」背道而
      馳，今本件遺產分割又陳稱當時未過戶其名下，係為節省
      贈與稅云云，主張顛三倒四，前後相互矛盾，益見其主張
      不足採信。
二、被告部分：
（一）被告周效蘭答辯略以：被繼承人周陳融雲所留下臺南市○○
      區○○段0000號土地應該是要給被告周鍾靈的，且兩造協議
      書第6點就是指臺南市○○區○○段0000號土地要給被告周鍾
      靈的。
（二）被告周鍾靈答辯略以：被繼承人周陳融雲生前意識清楚之
      時，早已多次向子女表示，名下位於臺南市中西區南門段
      房屋及土地係要贈與被告周鍾靈，並將土地權狀及印鑑張
      交付被告周鍾靈，告周鍾靈亦接受該贈與，且被繼承人周
      陳融雲早已將房屋登記過戶予被告周鍾靈，其並實際居住
      其中，然因考量稅賦問題，故決定將土地於被繼承人周陳
      融雲死亡後 逕由被告周鍾靈繼承，可避免多繳納贈與之
      稅賦。此為繼承人即原告周效萱及其他被告所明知同意。
       故於被繼承人周陳融雲死亡前，其子女即原告周效萱、
      被告周效蘭、被告周鍾靈及被告周效娘，均於知悉被繼承
      人周陳融雲意思之前提下，共同簽訂協議書，針對奉養被
      繼承人周陳融雲之情及系爭土地之歸屬加以書寫明白，可
      見兩造協議書第6條，該協議書並有商請訴外人蘇朝平、
      陳宣宇2名見證人共同見證，足見當時眾人均知悉且同意
      臺南市○○區○○街000號建物及坐落土地予被告周鍾靈之意
      。兩造既已簽訂系爭協議書，亦足證系爭土地實際上係被
      繼承人周陳融雲欲贈與被告周鍾靈之財產，僅因稅賦問題
      ，方同意待被繼承人周陳融雲百年之後由周鍾靈以遺產繼
      承方式取得以節省成本，自可證明被繼承人周陳融雲與被
      告周鍾靈間以被繼承人周陳融雲死亡為條件之死因贈與契
      約。則原告請求系爭土地亦視為遺產加以分配，顯然忽略
      被繼承人周陳融雲之本意及協議書内容，不應以其請求之
      方式分割。本件原告及被告均為被繼承人周陳融雲之子女
      ，於被繼承人在世時，雙方均對於臺南市○○區○○段0000地
      號土地將來係由被告周鍾靈無償繼承一事並無爭議，有系
      爭協議書可足為證，而被繼承人周陳融雲於109年3月去世
      後，雙方本欲依照被繼承人在世時之意願分配遺產，嗣後
      雖未即時辦理登記，卻應得認繼承人間早已有分割之協議
      成立，縱未簽署紙本分割協議内容，亦應以雙方合意之方
      式加以分割等語。
（三）被告周效娘答辯略以：被告周鍾靈有如原告所稱有違反協
      議書內容之行為；另關於遺產之分割方法應由4個人均分
      等語。
三、兩造不爭執事項：
（一）被繼承人周陳融雲於109年3月6日死亡。
（二）兩造為被繼承人周陳融雲之繼承人，應繼分各為4分之1。
（三）被繼承人周陳融雲遺有臺南市○○區○○段000號土地、臺南
      市○○區○○○街0號4樓之11建物、臺南市○○區○○段0000地號
      土地以及臺灣銀行存款4,977,087元、成功郵局存款3,161
      元、退費78,167元、退費29,942元。　　
四、爭執事項：
（一）就被繼承人周陳融雲所留部分遺產是否有死因贈與或經兩
      造協議分割？
（二）本件遺產之分割方法為何？
五、本院之判斷：
（一）被繼承人周陳融雲於109年3月6日死亡，被繼承人周陳融
      雲死後遺有臺南市○○區○○段000號土地、臺南市○○區○○○街
      0號4樓之11建物、臺南市○○區○○段0000地號土地以及臺灣
      銀行存款4,977,087元、成功郵局存款3,161元、退費78,1
      67元、退費29,942元，原告及被告等為其子女，均為法定
      繼承人，應繼分比例均為4分之1等情，有除戶謄本、財政
      部中區國稅局遺產稅免稅證明書影本、建物及土地謄本、
      繼承系統表及戶籍謄本等為證，且為兩造所不爭執，此部
      分事實堪予認定。
（二）按共有物之分割，依共有人協議之方法行之。分割方法不
      能協議決定，或於協議決定後因消滅時效完成經共有人拒
      絕履行者，法院得因任何共有人之請求，命為下列之分配
      ：⒈以原物分配於各共有人。但各共有人均受原物之分配
      顯有困難者，得將原物分配於部分共有人。⒉原物分配顯
      有困難時，得變賣共有物，以價金分配於各共有人；或以
      原物之一部分分配於各共有人，他部分變賣，以價金分配
      於各共有人，民法第830條第2項、第824條第1項及第2項
      分別定有明文。是共有物之分割，原則上應依共有人協議
      之方法行之，須共有人不能協議分割，始得訴請法院裁判
      分割，故在共有人已達成協議分割後，即不得再訴請分割
      ；協議分割共有物，並非要式行為，只須共有人間確有協
      議分割之事實，各共有人即應受該協議之拘束，而不得為
      訴請裁判分割。經查：
　　⒈被告周鍾靈辯稱被繼承人周陳融雲之繼承人間，在被繼承
      人周陳融雲死亡前已就被繼承人周陳融雲之部分遺產為分
      割之合意一節，業據被告周鍾靈提出兩造間之協議書影本
      為證，稽之該協議書第5點之內容為「五、母親百年後之
      遺產：①母親臺灣銀行的母金肆佰肆拾陸萬貳仟元整，其
      中肆佰萬元由子女四人平均分配，以餘款肆拾陸萬貳千元
      整，做為鍾靈辦理母親喪葬之用（含富貴南山10年公祭及
      法會）、奠儀收入及往後各家紅白包亦由鍾靈全權負責。
      ②母親郵局之存款為母親百年後之手尾錢。」；第6點之內
      容為「鍾靈現居住於：台南市○○街000號的房子，土地尚
      未過戶，三個女兒於母親百年後，同意無償過戶給周鍾靈
      。」等情，有上開協議書影本附卷可參。稽之本件兩造既
      為被繼承人周陳融雲之全體第一順位繼承人，其等雖係於
      被繼承人周陳融雲死亡前，就日後繼承被繼承人周陳融雲
      之部分遺產達成分割協議，並約定以被繼承人周陳融雲百
      年後即其死亡時為停止條件，就被繼承人周陳融雲身後遺
      產分配即上開臺灣銀行4,462,000元及臺南市中西區南寧
      街102號所坐落之土地即臺南市○○區○○段0000地號土地予
      以協議，則在兩造無人拋棄繼承之情況下，關於其等就被
      繼承人周陳融雲部分遺產所達成之分割協議，兩造均應受
      該協議內容之拘束，原告反於該協議之約定請求裁判分割
      該等遺產，自無可取，從而，原告依民法第1164條規定，
      訴請裁判分割被繼承人周陳融雲所遺如附表一所示之遺產
      ，核無理由，不應准許。至原告雖主張被告周鍾靈有違反
      上開協議書第4點之內容，因此依兩造協議，被告周鍾靈
      對被繼承人周陳融雲之所有遺產均無繼承權等語；惟審以
      被告周鍾靈即便有違反上開兩造協議內容之行為，然除被
      告周鍾靈於被繼承人周陳融雲死後，並未於法定期限內向
      法院為拋棄繼承之意思表示，是被告周鍾靈仍為被繼承人
      周陳融雲之繼承人，未喪失對被繼承人周陳融雲之繼承權
      外，且兩造既已就附表一所示遺產為協議分割，故關於被
      告周鍾靈可否取得附表一所示遺產以及該等遺產應由何人
      取得，屬兩造間履行遺產分割協議之爭執事項，非在本件
      分割遺產事件所應審酌之範圍，在此指明。
　　⒉再就被繼承人周陳融雲所遺如附表二所示遺產，兩造就不
      動產部分業已辦理繼承登記為兩造公同共有，且雙方就該
      部分被繼承人周陳融雲所留之遺產並無不能分割之約定，
      亦無法律所規定不得分割之情事存在之情，原告訴請本院
      裁判分割被繼承人周陳融雲該部分所留之遺產，於法自屬
      有據。另按繼承人如欲終止其間之公同共有關係，惟有以
      分割遺產之方式為之，又將遺產之公同共有關係終止改為
      分別共有關係，性質上屬分割遺產方法之一，稽之原告主
      張其就附表二所示不動產之分割方式，原告之應繼分由被
      告周鍾靈取得，再由被告周鍾靈以現金補償原告等語；被
      告周鍾靈則主張附表二所示不動產應由各繼承人依其應繼
      分比例分割為分別共有等語，本院考量原告主張之分割方
      式，既未獲得被告周鍾靈同意，且參酌被告周效娘亦向本
      院表示應平均分配被繼承人周陳融雲所留遺產等語，故認
      將兩造所繼承如附表二所示被繼承人周陳融雲之不動產遺
      產，依兩造之應繼分比例分割為分別共有，以及被繼承人
      周陳融雲所留之存款及退費等款項請求權，依兩造應繼分
      比例分配予兩造之分割方式，對於兩造較為公平合理，爰
      依如主文第一項所示之方法分割。
（三）末按因共有物分割、經界或其他性質上類似之事件涉訟，
      由敗訴當事人負擔訴訟費用顯失公平者，法院得酌量情形
      ，命勝訴之當事人負擔其一部，民事訴訟法第80條之1定
      有明文，本件分割公同共有遺產之訴，係固有必要共同訴
      訟，原、被告之間本可互換地位，本件原告起訴雖於法有
      據，但被告之應訴實因訴訟性質所不得不然，是以本件之
      訴訟費用應由兩造依應繼分比例分擔，較為公允，併此敘
      明。
六、訴訟費用負擔之依據：家事事件法第51條，民事訴訟法第80
    條之1。
中　　華　　民　　國　　110 　年　　10　　月　　19　　日
                  家事法庭    法  官　楊佳祥
以上正本係照原本作成。
如對本判決上訴，須於判決送達後20日之不變期間內，向本院提
出上訴狀。如委任律師提起上訴者，應一併繳納上訴審裁判費。
中　　華　　民　　國　　110 　年　　10　　月　　19　　日
                               書記官　許哲萍

附表一
編號     項  目 1 臺灣銀行存款新臺幣4,462,000元 2 臺南市○○區○○段0000地號土地    3 成功郵局存款新臺幣3,161元 


附表二
編號 種類        標          的 權利範圍 分割方法  1 土地 臺南市○○區○○段000地號 93/16530 由兩造依附表三所示應繼分比例分割為分別共有  2 建物 臺南市○○區○○段00○號（即臺南市○○區○○○街0號4樓之11）   全部   3 存款 臺灣銀行超過新臺幣4,462,000元存款請求權利及所生孳息  由兩造依附表三所示應繼分比例分配  4 退費  新臺幣78,167元及所衍生之權利    5 退費 新臺幣29,942元及所衍生之權利   

附表三
繼承人 應繼分 周效萱 4分之1 周效蘭 4分之1 周鍾靈 4分之1 周效娘 4分之1